臺灣高等法院刑事判決　　　　　　　　　　　　　　九十年度上易字第四一四三號
　　上　訴　人
　　即　被　告　乙○○
　　選任辯護人　王棟樑
右上訴人因詐欺案件，不服臺灣板橋地方法院九十年度自字第六七號，中華民國九十
年九月二十七日第一審判決提起上訴，本院判決如左：
    主  文
原判決關於乙○○部分撤銷。
乙○○被訴詐欺部分（甲○○自訴部分）無罪；其他部分（丙○○○○限公司自訴部
分）自訴不受理。
    理  由
一、自訴意旨略以：被告乙○○為興亞貿易有限公司（下稱興亞公司）實際經營者，
    而以其兄張瑞興任興亞公司名義上負責人，乙○○意圖為自己不法之所有，並基
    於概括之犯意，明知自己已無支付償債能力，佯稱欲與甲○○合夥投資生意，使
    甲○○不疑有詐，先於民國八十九年九月間某日，借款新台幣（下同）二十萬元
    予乙○○作為興亞公司周轉資金，乙○○並簽發一紙面額二十萬元、發票日八十
    九年十月五日之支票交付甲○○作為清償借款之擔保；乙○○又於八十九年九月
    十四日、同年月二十日以興亞公司名義與甲○○接洽而向丙○○○○限公司（下
    稱精樺公司）訂購行動電話手機用電池二批，貨款合計八十四萬九千二百元（加
    計營業稅為八十九萬一千六百六十元），乙○○並交付甲○○一紙同面額之客票
    給付貨款；詎甲○○將前開乙○○交付之二十萬元支票屆期提示，竟遭退票；甲
    ○○遂於八十九年十月中旬某日，在臺北市○○○路十二號三樓之一精樺公司辦
    公室，要求乙○○另行簽發興亞公司為發票人、台北銀行新莊分行為付款人、發
    票日均為八十九年十一月四日、面額分別為十萬元、五萬元、五萬元之支票三張
    ，換回已退票之先前作為清償借款保證之該張二十萬元支票；另又要求乙○○簽
    發興亞公司為發票人、台北銀行新莊分行為付款人、發票日均為八十九年十一月
    二十日、面額分別為三十萬元、三十萬元、二十九萬一千六百六十元（此張金額
    乃加計營業稅額）之支票三張，作為擔保尚未到期之先前作為給付貨款之該張客
    戶支票；乙○○並應甲○○之要求找來不知情之同學李忠陽於上址，在上開六張
    支票上背書，以取信甲○○。不料上開六紙支票屆期經甲○○提示，仍均因存款
    不足退票，嗣經甲○○屢次向乙○○催討債務，乙○○卻避不出面解決，甲○○
    和精樺公司始知受騙，因認被告乙○○犯有連續詐欺之罪嫌。
二、無罪部分（即甲○○自訴部分）
  (一)、訊據被告乙○○堅決否認有何詐欺犯行，辯稱：伊雖因軋票而向甲○○借款二
      十萬元，並簽發一紙二十萬元支票，但甲○○說可以慢慢還，不料甲○○將該
      張支票提示而遭退票，伊為了取回先前交付給甲○○之空白支票本及印章，並
      換回該張已退票二十萬元支票，才於八十九年十月十五日左右，在精樺公司簽
      發興亞公司為發票人、台北銀行新莊分行為付款人、發票日均為八十九年十一
      月四日、面額分別為十萬元、五萬元、五萬元之支票三張，換回已退票之先前
      作為清償借款保證之該張二十萬元支票，雖這三張支票都退票，但伊絕無詐欺
      之意等語。
  (二)、自訴人甲○○認為被告乙○○涉有詐欺犯行，無非係以被告向其佯稱欲合夥投
      資生意，而向其借款二十萬元並有被告乙○○簽發、李忠陽背書之興亞公司為
      發票人、台北銀行新莊分行為付款人、發票日均為八十九年十一月四日、面額
      分別為十萬元、五萬元、五萬元之支票三張暨退票理由單等情為其主要論據。
  (三)、按犯罪事實應依證據認定之，無證據不得推定其犯罪事實，又不能證明被告犯
      罪者，應諭知無罪之判決，刑事訴訟法第一百五十四條、第三百零一條第一項
      分別定有明文。又「認定犯罪之事實，應憑證據，如未能發現相當之證據，或
      證據不足以證明，自不能以推測或擬制之方法，以為裁判之基礎；且認定事實
      所憑之證據，其為訴訟上之證明，須達於通常一般人均不致有懷疑，而得確信
      其為事實之程度者，始得據為有罪之認定，倘其證明尚未達到此一程度，而有
      合理之懷疑存在時，尚難認為有罪之認定基礎；茍積極證據不足以為不利於被
      告事實之認定，即應為有利被告之認定，更不必有何有利之證據」，最高法院
      三十年上字第八一六號、四十年台上字第八六號、七十六年台上字第四九八六
      號分別著有判例。經查：
    １、自訴人甲○○於本院訊問時稱：「（問：你為何願意借錢給他？）答：因為
        他說要合夥，他缺錢要週轉，要軋票用，他之前有列一份公司的清單（資產
        負債表）給我看，上面有記載應收帳款、應付帳款及應付票據，我就開始去
        求證，在查證中，他說要向我借錢軋票。我是基於二個因素借錢給他，一個
        是要合夥，我認為在他能夠列出來，是要軋票，我當然要幫助他將票軋。我
        借錢給他，就是要他的票軋過，假如我沒有借錢給他，那就不能展現我要與
        他合夥的誠意，所以我才借錢給他。」等語（本院卷第一三０頁），足徵自
        訴人甲○○之所以願意借錢給被告乙○○，是因為要幫助被告乙○○軋票，
        是以被告於向自訴人甲○○借錢之時即八十九年九月間究竟有無面額二十萬
        元之票據需要兌現，即為本案之關鍵。
    ２、經本院向台北銀行函查，得知被告所經營之興亞公司於八十九年九月二十日
        確實有二十萬元之支票需要兌現之事實，有台北銀行九十一年五月七日北銀
        新字第九一六００九八二００號函及所附興亞公司八十九年九月間之存款紀
        錄乙紙在卷可佐，足徵被告乙○○向自訴人借款之時確實有二十萬元之支票
        需要兌現無誤，是以被告乙○○向自訴人借款二十萬元之動機、目的在於借
        款以軋票事實無誤，被告乙○○並無向自訴人虛構事實施行詐欺至明。
    ３、此外，復查無其他積極證據足以證明被告乙○○有何自訴人所指訴詐欺取財
        之犯行，既不能證明被告乙○○犯罪，自應為無罪之諭知。
  (四)、原審未察，就自訴人甲○○自訴被告乙○○詐欺二十萬元之部分遽為被告乙○
      ○論罪科刑之判決，自有未合，被告據此理由提起上訴，指摘原判決此部分不
      當，為有理由，原判決此部分既有瑕疵而無可維持，自應由本院將原判決此部
      分予以撤銷改判，並為被告乙○○無罪之諭知。
二、自訴不受理部分（即精樺公司自訴部分）
  (一)、按犯罪之被害人得提起自訴，刑事訴訟法第三百十九條第一項前段定有明文，
      法人為被害人時，應由其代表人代表為之。
  (二)、經查：本件自訴人精樺公司自訴被告乙○○詐欺案件，精樺公司於八十九年十
      二月五日已將該公司代表人由吳明賢變更為許仁義，有台北市政府九十年四月
      十一日府建商字第○九一六二五八六五號函及所附公司設立登記事項表附卷（
      本院卷第一一七頁至第一二四頁）可稽，且自訴人代理人甲○○於本院亦陳稱
      ：案發當時即八十九年九月間，係由吳明賢為公司代表人，事後改組，吳明賢
      並非公司代表人，本件自訴是以犯罪時（即八十九年九月間）之公司代表人吳
      明賢之名義提起等語（本院卷第一五六頁），足徵吳明賢於本件自訴時即九十
      年二月十三日並非精樺公司代表人，當時精樺公司之代表人應為許仁義，則吳
      明賢自無從代表該公司提起自訴，是以吳明賢代表精樺公司於九十年二月十三
      日提起本件自訴，其自訴程序顯屬違背規定。
  (三)、原審未察，就此部分遽為被告乙○○論罪科刑之判決，自有未合，被告據此理
      由提起上訴，指摘原判決此部分不當，為有理由，原判決此部分既有瑕疵而無
      可維持，自應由本院將原判決關於此部分予以撤銷改判，諭知不受理之判決（
      最高法院八十九年台上字第八○七四號判決採同一見解）。
據上論斷，應依刑事訴訟法第三百六十九條第一項前段、第三百六十四條、第三百零
一條第一項、第三百四十三條、第三百零三條第一款，判決如主文。
中      華      民      國    九十一    年      五      月    二十二    日
                              台灣高等法院刑事第二庭
                                  審判長法  官  蔡  長  溪
                                        法  官  楊  貴  志
                                        法  官  林  俊  益
右正本證明與原本無異。
不得上訴。
                                        書記官  陳  明  琴
中      華      民      國     九十一   年      五      月   二十二     日
